臺灣高等法院刑事判決　　　　　　 96年度上更(一)字第531號
上　訴　人
即　被　告　丙○○○
選任辯護人　李 長 生　律師
上列上訴人因貪污治罪條例案件，不服臺灣板橋地方法院94年度
訴字第1464號，中華民國95年7月31日第一審判決（起訴案號：
臺灣板橋地方法院檢察署94年度偵字第8099號、第9774號），提
起上訴，本院判決後，由最高法院發回更審，本院判決如下：
    主  文
原判決撤銷。
丙○○○無罪。
    理  由
一、公訴意旨略以：被告丙○○○前擔任臺北縣違章建築拆除隊
    （以下簡稱拆除隊）隊長，任期自民國88年12月10日起至93
    年7月11日止，為依據法令從事公務之公務員，竟利用職權
    機會，剋扣員工差旅費，侵占公有財物，圖私人不法利益，
    其行為如下：
（一）被告明知拆除隊員工報支差旅費，應按實際出差地點及出
      差天數報領，核實後如數發予出差人員，竟基於概括犯意
      ，自91年9月起至92年7月止，連續在未經隊員張耀堂、曾
      慶明、趙錦鎔等人同意下，每月逕將該隊員工應領取之出
      差費剋扣一成，再於各月該隊員工報支旅費彙計表報支金
      額欄位下，記明剋扣金額及實發數額，累計剋扣員工差旅
      費新臺幣（下同）188,490元（剋扣之年度、月份、金額
      ，詳如附表一編號8至18所示）。
（二）被告復明知經濟部依石油管理法第54條第2項之授權規定
      ，頒訂有「違法經營石油案件檢舉人及查緝人員獎勵辦法
      」（以下簡稱獎勵辦法），應將該隊隊員參與查緝違法經
      營石油案件之人員所應領取之「非法油品查緝獎金」，分
      配發放予隊員。臺北縣政府自91年10月至92年2月及92年5
      月，計撥付拆除隊非法油品查緝獎金共302,940元，該隊
      承辦之約雇人員丁○○（原名廖美芳）於接獲查緝獎金支
      票後，分別於91年10月23日、92年1月15日、同年月28日
      ，在簽辦單簽擬「檢附清冊，以利發放作業」、「依指示
      辦理獎金發放，並依規定扣繳所得稅」、「文擬呈鈞閱後
      發放並依規扣繳所得稅」等語，並由被告批准。詎被告竟
      意圖為自己及第三人不法之利益，指示出納丁○○造冊後
      逕送相關隊員簽名，並送交會計製作支出傳票，捏稱已發
      放。且未經拆除隊協助查緝油品之組長傅偉諦、班長張耀
      堂、曾慶明、趙錦鎔及他隊員等人同意，將公法上應發給
      之非法油品查緝獎金（公有財物），全部予以侵占，存入
      其在板橋民族路郵局開設之私人帳戶（帳號：000000-0）
      ，充作「公積金」，累計達302,940元（侵占之時間、金
      額詳如附表二所示）。迄92年9月9日臺北縣政府政風室調
      查該查緝獎金發放情形後，始發放予隊員。
    因認被告就（一）之部分，涉犯刑法第129條第2項之違法剋
    扣罪；就（二）之部分，涉犯貪污治罪條例第4條第1項第1
    款之侵占公有財物罪嫌云云。
二、按犯罪事實應依證據認定之，無證據不得認定犯罪事實。又
    不能證明被告犯罪或其行為不罰者，應諭知無罪之判決。刑
    事訴訟法第154條第2項、第301條第1項分別定有明文。而認
    定不利於被告之事實，須依積極證據，苟積極證據不足為不
    利於被告事實之認定時，即應為有利於被告之認定，更不必
    有何有利之證據；所謂認定犯罪事實之積極證據，雖不以直
    接證據為限，間接證據亦包括在內，然而無論直接或間接證
    據，其為訴訟上之證明，須於通常一般之人均不致有所懷疑
    ，而得確信其為真實之程度者，始得據為有罪之認定，倘其
    證明尚未達到此一程度，而有合理之懷疑存在時，自不能以
    推測或擬制之方法，以為有罪裁判之基礎（最高法院30年度
    上字第816號、40年度臺上字第86號、76年度臺上字第4986
    號判例參照）。
三、本件公訴意旨認被告分別涉犯刑法第129條第2項之違法剋扣
    罪、貪污治罪條例第4條第1項第1款之侵占公有財物罪及同
    條例第6條第1項第5款之非主管監督事務圖利罪嫌，無非係
    以證人張耀堂、曾慶明、趙錦鎔、丁○○、林富雄等人分別
    於臺北縣政府政風室及偵查中之證言、臺北縣拆除隊員工報
    支旅費彙計表（92年1月至8月）、拆除隊公積金收支明細、
    臺北縣政府公庫支票、臺北縣政府拆除隊支出傳票、違法經
    營石油案件檢舉人及查緝人員獎勵辦法、臺北縣政府前主計
    室主任駱清秀長子結婚禮金謝卡、公基金收支明細（91年10
    月14日付個人禮金2600元、92年1月13日支付張邦熙榮陞工
    務局局長賀禮1000元、92年9月支付拆除隊租用之車號YY-34
    87公務車交通違規罰鍰2筆共3800元）、郵局劃撥收據、被
    告板橋郵局民族路郵局存摺影本、執行取締違法經營油品查
    緝人員獎金請領名冊、支出傳票、臺北縣政府94年6月15日
    北府秘庶字第0940447007號函等，為其論據。
四、經訊被告堅決否任前揭犯行，辯稱：公積金係依循慣例而為
    ，有得到班長及隊員之同意，差旅費達1000元以上時，扣一
    成充當公積金，本來決定發放時繳交，但負責作業的小姐為
    方便起見，將發放及繳交兩個動作一起做，才會用扣的，而
    油品查緝獎金因金額不多，分給隊員每人獲得之款項不多，
    所以經組長開會決定，充作公積金，組長及班長有轉達開會
    決議，隊員對此均無意見，丁○○辦理發放差旅費時，為了
    省事，便主動扣款，隊員亦在請領清冊上簽名具領，我也與
    隊員相同，將個人之油品查緝獎金及差旅費的一成納入公積
    金，為使公積金專戶專用，才以個人名義開立郵局帳戶，存
    摺及印鑑分由丁○○及戊○○保管，均係用在拆除隊自強活
    動、尾牙、中元普渡等活動上，我從未經手公積金，亦未作
    私人使用等語。
五、本院查：
（一）被告自88年12月10日起至93年7月11日止，擔任臺北縣拆
      除隊隊長，其任職期間，自91年2月起至92年7月止，拆除
      隊按月將員工報支之差旅費扣除一成充作公積金（所扣差
      旅費之時間、金額詳如附表一所示），又自91年10月起至
      92年6月止，先後5次將拆除隊之油品查緝獎金亦轉作公積
      金（時間、金額詳如附表二所示），並均存入板橋民族路
      郵局以被告個人名義開立之第000000-0號帳戶之事實，有
      臺北縣拆除隊員工報支旅費彙計表（第8099號偵查卷第8-
      16頁、第9774號偵查卷第7-153頁）、執行取締違法經營
      油品查緝人員獎金請領名冊（第8099號偵查卷第17頁、第
      9774號偵查卷第154頁、第179-199頁、第190-199頁、第2
      03-204頁、第208-209頁、第214-215頁、第220-221頁、
      第223-228頁、第230-231頁、第233-234頁、第237頁、第
      239頁、第242頁）、支出傳票（第9774號偵查卷第158-16
      3頁、第175頁、第189頁、第200頁、第205頁、第210頁、
      第216頁、第222頁、第229頁、第232頁、第235頁、第238
      頁、第240頁）、臺北縣拆除隊簽辦單（第9774號偵查卷
      第164-166頁、第176頁、第201頁、第206頁、第211頁）
      、臺北縣公庫專戶存款支票（第9774號偵查卷第178、第2
      13頁）、上開郵局帳戶存摺交易紀錄影本（第3300號他字
      卷第4-9頁）附卷可稽。又上開公積金之各種開支，復有
      拆除隊各月份收支明細表及所附統一發票、繳費單、估價
      單、領據及收據等在卷可考（第3300號他字卷第17-47頁
      ）附卷可稽，被告對此並不爭執。
（二）拆除隊按月將員工差旅費扣除一成及將油品查緝獎金充作
      公積金，用以支應隊上尾牙、中元普渡、自強活動等開銷
      ，係經被告召集該隊班長或組長開會討論決議之事實，有
      下列證人之證言可佐：
   1、證人即拆除隊認定組組長乙○○於原審證稱：因公出差達
      一定距離以上，就可申請出差費，出差費是依照公務需要
      填寫出差單，每月彙集後報給行政戊○○小姐處理，開完
      會有講出差費要扣一成，我沒有參加會議，我同意扣，我
      之前在工務局建管課、養工課都有這個慣例，組員沒有不
      同意，也沒有抱怨此事，知道油品查緝獎金充作公積金，
      是開會大家討論作成的決議，再由各組長通知組員，公積
      金用途是舉凡隊上因公需要支出，而不在隊上預算編列之
      範圍內之支出‧‧‧討論油品查緝獎金納入公積金時，班
      長未參與，主要是討論是否發放或納入公積金，與我業務
      有關的同仁7、8人，對此事沒有意見等語（原審卷第116-
      122頁）。其於本院更一審復結證稱：我於88年3、4月間
      到拆除大隊，負責委外拆除工作，縣政府拆除隊成立後，
      擔任行政組長、拆除組長，目前係認定組長，在我進入拆
      除隊之前，臺北縣政府其他單位，如工務局建管課、養工
      課等，均有繳交公積金之情形，我到拆除隊就有繳交公積
      金，每個月差旅費繳一成作公積金，沒有強迫情形，我的
      組員對繳公積金乙事，沒有不同意見，關於油品查緝獎金
      ，當時隊長有找幹部來討論，我記得有行政、認定、拆除
      、資訊等組長來開會，是大家討論過，因隊上有1百多人
      ，每次金額分下去，每人大約只有十幾元或百來元，數目
      不多，所以當作公積金，有轉告組員，組員並無反對意見
      ‧‧‧大概知道公積金之用途，舉凡隊上公共事務支出、
      尾牙等語（本院96年12月5日審判筆錄第3-6頁）。
   2、證人即拆除隊資訊組代理組長甲○○於本院更一審結證稱
      ：我於90年12月下旬到拆除大隊資訊組，擔任代理組長，
      我是91年同仁告訴我，才知道扣一成拆旅費之事，以前在
      工務局建管課也有繳一成差旅費作公積金，我對公積金沒
      有意見，以前就是這樣，油品查緝獎金部分，在隊長室有
      討論過，我有參加開會，我個人同意作為公積金，其他同
      仁沒有跟我反應不同意見，差旅費彙計表上扣一成，係隊
      上會計或出納小姐寫的，在領錢簽名時就寫好了‧‧‧差
      旅費扣一成作公積金是自願的等語（本院96年12月5日審
      判筆錄第7-9頁）。
   3、證人即拆除隊出納丁○○於原審證稱：我有出差費可領，
      差旅費扣一成當作公積金有公告，有在隊上佈告欄看過，
      我同意扣，差旅費是向戊○○領，領錢的人沒有表示異議
      ‧‧‧油品查緝獎金是我的業務，先製作請領清冊送會計
      主任，由會計主任開支出傳票，根據支出傳票開支票，領
      取現金，再將名冊給同仁簽名確認後，將現金存入公積金
      帳戶，油品查緝獎金每次額度不多，對上有1百多人，分
      配不易，所以隊長有跟組長開會，同意將之納入公積金，
      由各組組長告知班長及組員，會議我有參加，因為我要製
      作清冊，進去聽結果，沒有人跟我說隊員有異議‧‧‧臺
      北縣政府前主計主任駱清秀長子結婚禮金是我送去的，以
      「臺北縣違章建築拆除大隊隊長丙○○○暨全體同仁」之
      名義送過去，交給主計室的收發室具收，謝卡也是我們的
      收發到縣政府交換公文時帶回來的，張邦熙榮升工務局長
      賀禮1千元是我處理的，張邦熙之前是代理局長，後來真
      除，工務局各單位各出1千元買紀念品給他，錢是交給別
      單位的人處理等語（原審卷第187-193頁）等語。其於本
      院更一審結證稱：我於88年7月1日到拆除隊擔任代理出納
      ，前任隊長是蔡信雄，當時隊上即有公積金，被告擔任隊
      長後，我負責行政業務，從91年底開始保管公積金存摺，
      我保管期間，公積金用途是年終尾牙、中元普渡、員工旅
      遊、急難救助及隊上雜支等，都有收據，經辦人員會拿收
      據向我請款，或先拿錢再持據報領，隊長私人未用過公積
      金，印章由另1位鄭小姐保管，領錢時先請示隊長，隊長
      同意再向鄭小姐拿印章，差旅費彙計表是鄭小姐製作，我
      製作油品查緝獎金請領清冊，隊員在請領清冊簽名蓋章，
      錢作為公積金，隊員無意見，也沒有人問過我，因為開過
      會，組長有轉達‧‧‧公積金是借隊長的名字開帳戶‧‧
      ‧公積金存摺無其他金錢存入等語（本院96年12月5日審
      判筆錄第10-14頁）。
   4、證人即拆除隊班長林廷為於本院更一審結證稱：被告擔任
      隊長期間，我擔任拆除違建之帶班班長，知道隊上收取公
      積金之事，隊長在89年間請7位班長在1樓開會，決定差旅
      費的一成作為公積金，沒有人提出反對意見，會後轉達隊
      員，如果有意見可以提出來，但沒有人提出反對意見，油
      品查緝獎金是組長開會，之後跟班長說，要將油品查緝獎
      金作為公積金，要我們轉告班員，當時班員都沒有意見‧
      ‧‧被告接隊長前，78年至89年間我有領過差旅費，也有
      扣過一成當公積金‧‧‧隊長亦未領取油品查緝獎金，也
      全部存入公積金等語（本院96年12月5日審判筆錄第14-16
      頁、第21頁）。
   5、證人即拆除隊出納協辦戊○○於原審證稱：差旅費流程是
      我作完清冊後，會收到支付課的支票，就去台銀領現金，
      以信封袋裝好發放給每個人，領取人在清冊上簽名，91至
      92年差旅費有扣一成，支付尾牙、中元拜拜、自強活動，
      扣下來的錢存在郵局被告名義開的帳戶‧‧‧要辦尾牙時
      ，存摺在我這裡，印鑑在屈中瑜小姐那裡，提款單給屈小
      姐蓋章後，我去領錢，交給乙○○或其他承辦人員，由他
      們去買東西，會附收據，如果錢有剩餘，再存進帳戶‧‧
      ‧差旅費報支表是我製作的，上面的數字是我寫的，因為
      要讓隊員知道扣多少錢，隊員沒有表示不同意被扣‧‧‧
      我先以電腦列印出差旅費彙計表，1式2份，2份都送上去
      給組長、人事主任、會計主任，然後到隊長，其中1份交
      給會計主任開付款憑單，前拿回來後，我才填上數字讓隊
      員簽名，他們領到的是扣款後的金額，扣下來的錢由我存
      進帳戶，隊員領完錢後，我會影印1份彙計表留存，將正
      本上鉛筆寫的數字擦掉交回會計主任，卷附彙計表是我留
      存的影本等語（原審卷第215-220頁）。其於本院更一審
      結證稱：我於90年9月1日到拆除隊擔任出納協辦，負責出
      差費及加班費清冊，彙計表製作好後，送去支付課請領支
      票，支票兌現後，拿回來扣一成，再將剩餘錢裝入信封，
      交隊員簽名領取，我到任即接此業務，是廖小姐跟我說要
      扣一成當公積金，隊員簽名時都知道，沒有人反應為何要
      扣一成‧‧‧作好請領清冊，會計會開付款憑單，等錢領
      回來發放前，我才寫上扣一成‧‧‧隊長的差旅費也有扣
      一成等語（本院96年12月5日審判筆錄第17-18頁、第21頁
      ）。
  ６、證人即拆除隊司機陳財福於原審結證稱：知道出差費扣一
      成作公積金，是班長趙錦鎔告訴我們，沒有講扣多久，轉
      達的訊息是經過與隊長開會，每個月扣一成，當作隊部基
      金，因同事間有人抱怨，辛苦1年，民間有尾牙吃，像尾
      牙、中元普渡或自強活動，就可以公積金支出，我個人贊
      成差旅費扣一成作公積金，其他成員沒有抱怨，知道油品
      查緝獎金當作公積金，班長說只要同意就簽名，我也同意
      ‧‧‧是班長趙錦鎔告訴我差旅費扣一成，扣款之前講的
      ，從下個月開始每月扣一成當作公積金使用，油品查緝獎
      金那入公積金，也是班長主動跟我講的‧‧‧我開車執行
      公務為趕時間，曾經超速，我向班長抱怨，班長說要去找
      隊長商量看看，所以趙錦鎔去找隊長，後來紅單子就沒有
      回到我手上等語（原審卷第156-162頁）。
  ７、證人即拆除隊隊員林光輝於原審結證稱：知道出差費扣一
      成作公積金，很多同事都會講，班長張耀堂應該有告訴我
      ，公積金用在尾牙、中元普渡、自強活動，是先說才扣款
      ，我個人是贊成，沒聽說班上有人不贊成，知道油品查緝
      獎金當作公積金，好像班長有講，我同意，大家都贊成等
      語（原審卷第166-168頁）。
  ８、證人即拆除隊隊員陳紹堂（94年11月升任班長）於原審結
      證稱：知道出差費扣一成作公積金，是要領之前，班長曾
      慶明告訴我們的，沒有講要扣多久，是班長跟上面開會後
      回來講的，用在正途方面我同意，因為是大家的福利，班
      上或其他成員沒有抱怨，知道油品查緝獎金當作公積金，
      要簽名時大家有講，我個人同意，事先就知道，然後才簽
      名‧‧‧我覺得公積金制度用在員工身上蠻合理的等語（
      原審卷第172-176頁）。
  ９、證人即拆除隊司機林富雄於原審結證稱：知道出差費扣一
      成作公積金，是領錢時會計跟我講的，沒有說扣款的時間
      限制，公積金用於尾牙、中元普渡、自強活動，我個人同
      意‧‧‧沒有聽說隊上的人不同意當作公積金等語（原審
      卷第178-180頁）。
  10、證人即拆除隊班長張石宗於原審結證稱：知道出差費每次
  　　發放會被扣一成，當初有開會通過，領的時候簽名，有寫
    　扣多少，扣款用於年終尾牙、中元普渡，開會時無人反對
      扣一成差旅費，我有轉達給班員，沒有人不同意，起初不
      知道油品查緝獎金當作公積金使用，簽名沒領到錢時就有
      人跟我說，是組長跟發錢的人講的，我的組長是乙○○，
      我同意轉作公積金，有轉達班員，班員沒有反應什麼問題
      ‧‧‧被告擔任隊長之前，主管有扣值勤費，用在辦自強
      活動或尾牙，有公積金制度比較好，這是團隊的事，如果
      沒有人要辦，就沒有福利‧‧‧開會討論扣差旅費時，我
      們沒有意見，每年陸續一直扣，大家一直簽名都沒有意見
      ，開會時沒有講到扣的期限等語（原審卷第106-111頁）
      。
      自上開證人乙○○等10人所述，拆除隊於附表一、二所示
      時間，將員工差旅費之一成及油品查緝獎金充作公積金乙
      節，曾由被告先後分別召集拆除隊班長（就差旅費部分）
      或組長（就油品查緝獎金部分）開會討論，作成決議後轉
      知班員或組員，而被告本人之一成差旅費及油品查緝獎金
      亦一併納入公積金之事實，應堪認定。
（三）關於公積金之使用情形，依卷附板橋民族路郵局被告名義
      之第000000-0號帳戶存摺交易紀錄所示，該帳戶係專供公
      積金使用，並無被告私人金錢混入其中。而公積金之用途
      ，依卷附拆除隊各月份收支明細表及所附統一發票、繳費
      單、估價單、領據及收據等所示，包括聚餐費、便當、購
      買清潔用品、司機公務車超速罰單、過路費、禮金、奠儀
      等，均係拆除隊之公用開銷。證人拆除隊出納丁○○前亦
      已明確證稱，公積金係用來支付年終尾牙、中元普渡、員
      工旅遊、急難救助及隊上雜支等，且均都有收據報領核銷
      ，自難認被告有何以公積金牟私人利益之犯行。
（四）下列證人之證言或有前後指述不一之情形，或有與前揭證
      人之證言不一致情事，尚難據為被告不利之認定：
  １、證人即拆除隊班長趙錦鎔於原審結證稱：外出執勤有出差
      費，回來填報里程，知道出差費扣一成作公積金，大家有
      同意才繼續扣下去，第1次發下來發現被扣，有人問隊長
      ，隊長說要作公積金，大家就同意，隊長是跟幹部說，然
      後通知下去，我班上隊員都同意，公積金用於尾牙、旅遊
      自強活動‧‧‧我有參加非法油品查緝，不知道油品查緝
      獎金當作公積金，但如果問我，我會同意‧‧‧忘記有無
      人告訴我油品查緝獎金要轉作公積金，沒有聽班員抱怨油
      品查緝獎金列入公積金等語（原審卷第69-73頁）。然其
      於法務部調查局北部地區機動工作組（以下簡稱調查局北
      機組）及偵查中卻證稱：扣出差費乙事，被告未經拆除隊
      全體隊員同意，隊員都在抱怨沒有拿到油品查緝獎金，扣
      成及不發是強制的，我們沒有辦法表示同意或不同意云云
      （第3300號他字卷第65頁背面、第66頁、第79頁）。
  ２、證人即拆除隊班長張耀堂於原審結證稱：第1個月扣出差
      費時我不知道，第2個月又扣，我問發錢的小姐，說要作
      公積金，忘記扣錢的事有無開過會，跟我講以後，我有同
      意‧‧‧我同意油品查緝獎金作為公積金，被告接任隊長
      後，我參加尾牙或自強活動沒有出錢‧‧‧用公積金比較
      光明正大等語（原審卷第84-89頁）。其於臺北縣政府證
      風室訪談時稱：扣減出差費納入公積金，我們完全未被告
      知云云（第3300號他字卷第68頁）；嗣於調查局北機組稱
      ：知道拆旅費被扣一成，隊長有講是留下來作尾牙經費，
      我有同意等語（第3300號他字卷第71頁背面）；於偵查中
      又稱：差旅費被扣一成，沒有事先經過我們同意，會計扣
      才告訴我們，扣一成差旅費及不發油品查緝獎金是強制的
      ，根本沒有同意或不同意的問題云云（第3300號他字卷第
      79頁）。
  ３、證人即拆除隊班長曾慶明於原審結證稱：知道每次發放出
      差費會扣一成，隊長有開會，要求扣4個月，都是班長參
      加會議，有7位班長，沒有說不同意，我有轉達班員，我
      的班員都同意，每年扣4個月，即9至12月，作年終尾牙使
      用‧‧‧我個人不同意超過4個月的扣款，但沒表示過不
      同意，我有在油品查緝獎金報表上簽名，有簽名都有領到
      獎金，後來才知道油品查緝獎金亦列作公積金‧‧‧針對
      尾牙這件事，我認為公積金制度是好的，我不同意是指油
      品查緝獎金部分，當時開會只說扣4個月差旅費作公積金
      ，開為時7位班長都到場，結論是9至12月的差旅費扣一成
      ，辦年終尾牙，決議後轉達各班班員，我個人不同意超過
      4個月的扣款，超過4個月還被扣款時，有人抱怨等語（原
      審卷第94-100頁）。其於調查局北機組稱：隊長有召集7
      位班長，告訴我們打算把每年9至12月的出差費扣一成，
      成立公積金辦年終尾牙，我有轉達給隊員，隊員都同意，
      4個月過後，隊長仍按月扣出差費的一成，時間長達1年多
      ‧‧‧不發放油品查緝獎金沒有經過全體隊員同意，我不
      同意扣減出差費或不發油品查緝獎金等語（第3300號他字
      卷第83頁背面、第84頁背面）；於偵查中證稱：隊長先與
      班長協議，再由班長與隊員協調，都同意後才開始扣，當
      時只同意扣4個月辦尾牙用，沒有同意扣整年度，後來一
      直扣下去，隊員向我抱怨等語（第3300號他字卷第118頁
      ）。
  　  證人趙錦鎔、張耀堂本身證言有前後不一致之情形，而證
      人曾慶明就差旅費僅同意扣4個月乙節，僅其1人如是證述
      ，查無其他證人或證據足以證明被告召集班長討論協商之
      際，就拆旅費之扣除期間，僅扣4個月之決議，自難據為
      論罪之唯一憑據。再按被告以外之人於審判外之言詞或書
      面陳述，除法律有規定外，不得作為證據。被告以外之人
      於偵查中向檢察官所為之陳述，除顯有不可信之情況者外
      ，得為證據。被告以外之人於檢察事務官、司法警察官或
      司法警察調查中所為之陳述，與審判中不符時，其先前之
      陳述具有較可信之特別情況，且為證明犯罪事實存否所必
      要者，得為證據。刑事訴訟法第159條第1項、第159條之
      1第2項、第159條之2雖分別定有明文。上開證人趙錦鎔、
      張耀堂及曾慶明於調查局北機組及偵查中之證言，未經被
      告當庭對質詰問，縱認彼等於審判外之陳述合於傳聞法則
      之例外規定，而認有證據能力，然彼等審判外陳述內容既
      有上開瑕疵，自難以之作為對被告論罪科刑之依據。
（五）本件系爭差旅費及油品查緝獎金，在經受領權人實際領取
      前，尚非不得經由受領權人之事先同意，預作未來處理，
      如業經取得受領權人之同意，於發放之際，為簡化作業手
      續，採扣取方式，將一定金額權充當公積金，以供將來拆
      除隊公目使用，應無不可。而本件拆除隊公積金之設置，
      於被告接任拆除隊對長之前即已存在，被告延續此一不成
      文慣例，並於取得隊上同事之同意後，將附表一、二所示
      差旅費及油品查緝獎金充作公積金，並開設專戶存放，再
      將存摺及印章分由不同人員保管，而公積金之用途，在於
      支應年終尾牙、中元普渡、員工旅遊、急難救助及隊上雜
      支等項，被告既未挪為私用，亦無為特定隊員個人私利而
      花用該公積金，謂被告有剋扣職務上應發款項或侵占公有
      財物犯行，即不無疑議。
（六）按刑法第129條第2項之抑留或剋扣罪，係就公務員對於職
      務上應發給之款項物品，故意抑留不發或剋扣時所設之處
      罰規定；貪污治罪條例第6條第1項第1款規定所謂：「抑
      留不發職務上應發之財物」，係指行為人對於職務上應即
      時發給之財物，無故抑留遲不發給而言（最高法院30年上
      字第2562號、41年臺非字第9號判例參看）。茍因先有成
      例，或經公眾決議，致誤認得予留存一部分，即欠「明知
      」之直接故意，或抑留不發係基於有領取權人同意留供其
      他特定用途之授權所致，既非屬無故，即難認係抑留不發
      職務上應發給之財物（最高法院30年上字第33號、96年臺
      上字第4164號判決發回意旨參看）。如前所述，本件被告
      就附表一所示之拆除隊差旅費部分，事先既經由拆除隊班
      長之開會討論，決議於附表所示時間按月以隊員差旅費之
      一成作為公積金，以支付拆除隊年終尾牙、中元普渡、員
      工旅遊、急難救助及隊上雜支等用度，拆除隊出納為作業
      方便，以逕行自差旅費扣除一成之方式，實則與隊員全額
      領取後，當場再收取一成公積金無異，與刑法第129條所
      稱公務員對於職務上應發給款項，故意抑留不發或剋扣之
      處罰意旨，尚屬有間，亦難認被告主觀上有何抑留不發或
      剋扣之犯罪故意。又被告就附表二所示油品查緝獎金部分
      ，亦經拆除隊組長開會討論決議，將之納入公積金，以供
      拆除隊上開用度，出納亦以逕行撥入公積金帳戶之方式，
      取代隊員領款後當場再繳納之手續，公積金帳護存摺及印
      鑑既分由不同人保管，被告客觀上有無持有該公積金，已
      不無疑問，而被告主觀上亦無易持有為所有，圖個人不法
      利益之犯意，自與貪污治罪條例第4條第1項第1款之侵占
      公有財物亦不該當。本件檢察官起訴所指事證，尚不足以
      使本院形成被告犯罪之確切心證。此外，卷內並無其他積
      極證據，足資證明被告有公訴意旨所指之違法剋扣或侵占
      公有財物犯行，既不能證明被告犯罪，自應諭知被告無罪
      之判決。原審未能詳為勾稽，而認定被告犯罪，據以論罪
      科刑，即有不合。被告上訴意旨，否認犯罪，指摘原判決
      不當，提起上訴，為有理由。本院爰撤銷原判決，並諭知
      被告無罪之判決。
據上論斷，應依刑事訴訟法第369條第1項前段、第364條、第301
條第1項，判決如主文。
本案經檢察官黃和村到庭執行職務。
中　　華　　民　　國　　96　　年　　12　　月　　19　　日
 　　　　　 刑事第十三庭  審判長法　官　曾德水
                                法　官　林婷立
                                法　官　談  虎
以上正本證明與原本無異。
如不服本判決，應於收受送達後十日內向本院提出上訴書狀，其
未敘述上訴之理由者並得於提起上訴後十日內向本院補提理由書
（均須按他造當事人之人數附繕本）。
                                書記官  黃家麟
中　　華　　民　　國　　96　　年　　12　　月　　20　　日
附表一
┌──┬───────┬──────┬────────┐
│編號│報支差旅費月份│抑留日期    │抑留金額（新臺幣│
│    │              │            │）              │
├──┼───────┼──────┼────────┤
│1   │91年2 月份    │91年3 月間某│26780 元        │
│    │              │日          │                │
├──┼───────┼──────┼────────┤
│2   │91年3 月份    │91年4 月間某│47555 元        │
│    │              │日          │                │
├──┼───────┼──────┼────────┤
│3   │91年4 月份    │91年5 月間某│17520 元        │
│    │              │日          │                │
├──┼───────┼──────┼────────┤
│4   │91年5 月份    │91年6 月間某│18390 元        │
│    │              │日          │                │
├──┼───────┼──────┼────────┤
│5   │91年6 月份    │91年7 月間某│16050 元        │
│    │              │日          │                │
├──┼───────┼──────┼────────┤
│6   │91年7 月份    │91年8 月間某│21560 元        │
│    │              │日          │                │
├──┼───────┼──────┼────────┤
│7   │91年8 月份    │91年9 月間某│21490 元        │
│    │              │日          │                │
├──┼───────┼──────┼────────┤
│8   │91年9 月份    │91年10月23日│18440 元        │
├──┼───────┼──────┼────────┤
│9   │91年10月份    │91年11月4 日│21410 元        │
├──┼───────┼──────┼────────┤
│10  │91年11月份    │91年12月17日│21650 元        │
├──┼───────┼──────┼────────┤
│11  │91年12月份    │92年1 月9 日│20940 元        │
├──┼───────┼──────┼────────┤
│12  │92年1 月份    │92年2 月25日│22180 元        │
├──┼───────┼──────┼────────┤
│13  │92年2 月份    │92年3 月21日│14380 元        │
├──┼───────┼──────┼────────┤
│14  │92年3 月份    │92年4 月18日│22130 元        │
├──┼───────┼──────┼────────┤
│15  │92年4 月份    │92年5 月15日│22560 元        │
├──┼───────┼──────┼────────┤
│16  │92年5 月份    │92年6 月18日│22810 元        │
├──┼───────┼──────┼────────┤
│17  │92年6 月份    │92年7 月15日│20140 元        │
├──┼───────┼──────┼────────┤
│18  │92年7 月份    │92年8 月25日│23340 元        │
└──┴───────┴──────┴────────┘
附表二
┌──┬──────┬────────────────┐
│編號│日期        │非法油品查緝獎金金額（新臺幣）  │
├──┼──────┼────────────────┤
│1   │91年10月29日│169800元                        │
├──┼──────┼────────────────┤
│2   │91年12月27日│58750 元                        │
├──┼──────┼────────────────┤
│3   │92年1 月22日│20000 元                        │
├──┼──────┼────────────────┤
│4   │92年1 月30日│17500 元                        │
├──┼──────┼────────────────┤
│5   │92年3 月25日│16550 元                        │
├──┼──────┼────────────────┤
│6   │92年6 月11日│20340 元                        │
└──┴──────┴────────────────┘
